臺灣高等法院臺南分院刑事判決　　　　　　 九十一年度上易字第七二三號　　 Ｇ
　　　上　訴　人
　　　即自訴人　　甲○○○股份有限公司
　　　代　表　人　辛　○　○
　　　自訴代理人　庚　○　○　律師
　　　被　　　告　丙　○　○
　　　右　一　人
　　　選任辯護人　高　進　棖
右上訴人因被告等侵占案件，不服臺灣雲林地方法院八十四年度自字第七四號中華民
國九十一年五月十六日第一審判決，提起上訴，本院判決如左：
      主      文
上訴駁回。
      理      由
壹、自訴意旨略以：
    一、自訴人甲○○○股份有限公司（以下稱大晉公司），自民國（下同）八十三
        年三月間即委託被告丙○○（大晉公司副總經理）與台灣中小企業銀行（以
        下稱台灣中小企銀）虎尾分行襄理朱水木辦理金錢之借貸往來事宜。先由自
        訴人提供以下擔保交由案外人朱水木（已於八十四年六月二十日自殺身亡）
        作為往來借款之擔保：
        （一）共計新台幣（下同）八百零九萬五千元之未到期標會支票三十六張。
        （二）簽訂自訴人公司位於雲林縣斗南鎮○○路之住宅大樓第九樓全部之預
              定房屋買賣契約書（總價為二千五百三十萬元）。
        （三）簽訂自訴人公司位於雲林縣西螺鎮○○路八層住宅大樓房屋編號一、
              二、三Ｄ之預定房屋買賣契約書（總價九百二十萬元）。
        當自訴人必須借款時，由自訴人開具公司支票或拿客戶所給之支票（客票）
        交由朱水木調借現金存入自訴人在銀行之帳戶，俟交朱水木之標會之支票到
        期或所交之客票到期抵銷借款後，朱水木須將自訴人所開之借款支票及二份
        預定房屋買賣契約書還給自訴人公司。兩造間支票借貸往來事宜均係依據銀
        行匯兌程序，即自訴人交付支票借款，而朱水木出借之金錢則利用銀行匯款
        存入自訴人台灣中小企銀虎尾分行１０５７－８號帳戶內。雙方會算借貸明
        細，皆依銀行匯兌紀錄文件，自訴人係用台灣中小企銀虎尾分行１０５７－
        ８號帳戶，朱水木則使用台灣中小企銀虎尾分行被告戊○８０１９２６號帳
        戶。
    二、不料於八十三年五月間，自訴人公司副總經理丙○○趁自訴人公司總經理陳
        百川、財務經理黃鈴芬（陳百川之妻）忙於照料住院之父親之際，竟擅自將
        所收屬於自訴人屋款客票未向公司登帳而侵占入己。至同年九月間為陳百川
        發現，惟被告丙○○堅稱所收屋款客票均悉數交予朱水木，惟自訴人公司之
        銀行帳戶並未存入同額現金而引起自訴人之懷疑。
        （一）八十三年十月間因自訴人之要求，朱水木陸續影印代收自訴人公司之
              支票、客票之台灣中小企銀虎尾分行帳號00000000000號
              之支票代受簿交予陳百川核對，並於八十四年六月初由陳百川與朱水
              木、被告己○（該二人為夫妻）初步會算，始發現已兌現之自訴人公
              司支票及屋款客票比朱水木匯入自訴人公司之金錢多出九百二十六萬
              九千元。
        （二）另自八十四年五月中旬，陳百川見先前交由朱水木之標會支票已兌現
              後應已抵銷部分借款，朱水木應將自訴人之借款支票退還，而朱水木
              卻未將自訴人公司每次借款開立之支票返還，便要求朱水木提出上述
              帳號之銀行支票代收簿，經核對發現有下列四種不正常之情形：
              １、部分自訴人公司之支票、客票雖已兌現，但於銀行代收簿上卻未
                  登錄或是註明退票或換票。
              ２、部分自訴人公司所交予朱水木之支票已由自訴人公司收回，並未
                  交他人代收，但在該代收簿上仍記載代收。
              ３、此外，另發現該代收簿上代收之支票有些為假帳號（空號），或
                  支票號碼不足七碼之支票，及號碼相同而金額不同之多張支票。
              ４、於代收簿內發現辦理代受票據事宜之被告丁○○（台灣中小企銀
                  虎尾分行行員）所開立之多張支票（金額多達一千七百萬元），
                  而這些問題支票無一兌現。
        據上，朱水木所提供予自訴人之朱水木及丁○○所處理之代受簿顯有偽造登
        載不實之情形，朱水木、被告丙○○、被告丁○○等人並有假代收真洗錢而
        侵占自訴人款項之嫌疑。
    三、八十四年六月初，朱水木、被告己○夫婦二人數度至自訴人公司位於斗南之
        辦公室對帳，朱水木及被告己○均坦承侵占自訴人公司約一千多萬至二千萬
        元金錢，當時有案外人張哲朗及曾瑞昌在場，朱水木、被告己○並約定於六
        月二十一日將己○帳戶代收自訴人公司之支票明細確實統計，再總會算並研
        商解決之途，不料朱水木於六月二十日竟自殺身亡。後因訴外人劉秀娥持自
        訴人公司原開給朱水木用以借款而應還給自訴人公司之支票向自訴人要求兌
        現，才知朱水木將應返還自訴人公司之借款支票及抵押之預定房屋買賣契約
        書（金額九百二十萬元部分）加以侵占，用以向案外人劉秀娥及他人貼現。
    四、另自訴人公司亦查出朱水木先前所提供之上述帳號銀行支票代收簿，乃被告
        戊○所有，嗣後被告戊○、己○、乙○○共同於朱水木身亡後將朱水木持有
        應還給自訴人公司之支票侵占並由知情之被告戊○及被告乙○○（此由被告
        乙○○提出之退票單記載之退票時間為八十四年九月十九日及被告戊○提出
        之支票背面有二次代收之帳號及退票時間皆距支票到期日甚遠之八十四年七
        月二十五日可知）持向法院聲請對自訴人公司發支付命令、起訴、假扣押，
        使自訴人於金錢及公司名譽上受到莫大損害。
    五、經核算後，自訴人交付予朱水木之支票客票及現金共計一億七千六百九十三
        萬四千一百七十二元，圖示如下：
        （一）朱水木收到自訴人交付之支票、客票及現金共一億七千六百九十三萬
              四千一百七十二元。
 ┌──────────┐
 │  支票代收簿代收支  │
 │  票及戊○兌領金額  ├───┐
 │      合計          │      │
 │  126,258,952元     │      │  ┌────────────┐
 └──────────┘      │  │ │
 ┌──────────┐      │  │  自訴人交予朱水木支票  │
 │  支票未登入代收被  │      ├─┤  兌現及現金合計：      │
 │  乙○○及戊○所提  │      │  │   176,934,172  元      │
 │  領之金額，合計    │      │  │                        │
 │   39,700,420元     │      │  │                        │
 └──────────┘      │  └────────────┘
 ┌──────────┐      │
 │ 交予朱水木現金金額 │      │
 │   合計             ├───┘
 │  10,974,800元      │
 └──────────┘
 詳示：
      ┌────────────────────────────────┐
      │大晉公司所屬支票、客票（兌現）、現金交予朱水木金額176,934,172元 │
      │                                                                │
      │     客票159張支票，金額77,219,252元                          │
      │  +  大晉公司支票111張，金額88,740,120元                      │
      │ ──────────────────────                   │
      │  共計支票270張，金額合計 =165,959,372元                        │
      │                                                                │
      │     現金小計10,974,800元                                     │
      │                                                                │
      │     ++=176,934,172元                                     │
      │                                                                │
      └──────────────┬─────────────────┘
                                    │
                ┌─────────┴───────────┐
                │                                          │
┌───────┴─────────┐┌──────────┴─────┐
│戊○兌領金額：126,258,952元       ││乙○○兌領金額：50,675,220元：  │
│客票105張，金額：58,403,952元   ││客票54張，金額：18,815,300元  │
│大晉支票54張，金額67,855,000元  ││大晉公司支票57張，金額：      │
│                  +               ││                20,885,120元    │
│                ───────    ││          +                     │
│    共計支票159張，126,258,952元  ││         ──────────   │
│                                  ││共計支票111張，金額39,700,420元 │
└─────────────────┘│                                │
                                      │現金計：10,974,800元          │
                                      │總計：50,675,220元              │
                                      └────────────────┘
        （二）朱水木將上開支票及現金明細表計一億二千六百二十五萬八千九百五
              十二元無償讓與戊○，其中三十二張支票，面額四千一百四十六萬二
              千元，係朱水木無償讓與己○，己○提示退票之後，又將上開支票無
              償讓與戊○。又上述所稱現金，係指朱水木偽稱支票已退票，要自訴
              人以現金換回退票，惟朱水木收到現金後，卻未將其所謂之退票交還
              ，並將該現金侵占。
    六、綜上所述，被告五人與已身亡之朱水木，乃侵占自訴人公司之客票兌現花用
        ，及將應還給自訴人之支票侵占而持向他人貼現花用，且為不使自訴人發現
        竟在被告戊○之銀行支票代受簿為不實之登載云云。因認被告等人涉犯侵占
        、詐欺及偽造文書等罪嫌。
貳、按犯罪事實應以證據認定之，無證據不得推定其犯罪事實，又不能證明被告犯罪
    者，應諭知無罪之判決，刑事訴訟法第一百五十四條、第三百零一條第一項分別
    定有明文。次按認定不利於被告之事實，須依積極證據，苟積極證據不足為不利
    被告事實之認定時，即應為有利於被告之認定，更不必有何有利之證據；又事實
    之認定，應憑證據，如未能發現相當之證據，或證據不足以證明，自不能以推測
    或擬制之方法，以為裁判之基礎；且認定犯罪事實所憑之證據，無論直接或間接
    證據，其為訴訟上之證明，須達於通常一般之人均不致有懷疑，而得確信其為真
    實之程度者，始得據為有罪之認定，倘其證明尚未達到此一程度，而有合理之懷
    疑存在時，尚難為有罪之認定基礎。最高法院三十年上字第八一六號、四十年台
    上字第八六號、七十六年台上字第四九八六號、五十二年台上字第一三００號、
    六十一年台上字第三０九九號判例均可資參照。
參、被告丙○○、丁○○、戊○部分：
    一、自訴人認被告丙○○、丁○○、戊○共同涉犯侵占、詐欺及偽造文書等犯罪
        ，無非以下列資料作為論據：
        （一）經自訴人查證，朱水木與被告丙○○、丁○○、戊○、己○共同涉嫌
              以偽造戊○代受簿方式而將自訴人公司之客票或支票兌領侵占，卻未
              將相等數之金錢匯入自訴人１０５７－８帳戶。自訴人調閱支票影本
  查證，朱水木或丁○○記載在戊○代收簿之自訴人公司客票及支票，
              照理應由戊○兌現存入戊○帳戶，但實際上卻為被告己○或其他人兌
              領，根本未入被告戊○之帳戶內，顯見戊○支票代收簿有偽造之情形
              ，此將戊○帳戶８０１９２６號自８３年１月１日至８４年６月１日
              之交易明細表與戊○提出支票代收簿正本，核對可知。
        （二）自訴人歷次主張被告等侵占之金額：
              １、自訴人於八十五年六月八日提出之補充理由狀：
                  （１）從自訴人於八十五年六月五日庭呈統計表，可知：從戊○
                        ８０１９２６號帳戶之往來明細表及其支票代收簿及自訴
                        人１０５７－８帳號之往來明細表三者互核，可知從八十
                        三年一月至八十四年三月止，自戊○上開帳戶匯入自訴人
                        １０５７－８帳號之金額總計為三千七百九十萬六千五百
                        元。
                  （２）從戊○８０１９２６號帳戶之往來明細表及其支票代收簿
                        及自訴人１０５７－８帳號之往來明細表三者互核，可知
                        戊○收取自訴人現金及兌現自訴人所開支票及所收客票（
                        客票兌現情形僅能從戊○８０１９２６帳號及支票代收簿
                        核對）之金額共為一億一千四百九十一萬八千九百五十二
                        元（其中現金為七百九十萬三千元，支、客票款為一億七
                        百零一萬五千九百五十二元）。
                  （３）另從戊○８０１９２６帳號往來之交易明細表與其支票代
                        收簿互核，可知戊○支出金額之流向，其中除戊○自領及
                        借予自訴人外，尚借給丁○○、沈菊江等人，即戊○在８
                        ０１９２６帳號內之金錢並非僅借給自訴人而已，許多金
                        錢乃是他人開票交戊○代收同時自８０１９２６帳號流出
                        。
                  （４）據上，從戊○８０１９２６帳號之往來交易明細表，及自
                訴人１０５７－８帳號之往來交易明細表互核，可知戊○
                        實際匯入自訴人帳戶之金額少於其兌領自訴人支、客票金
                        額，故被告等人有共同與朱水木洗錢侵占之犯行。
              ２、自訴人於八十五年九月九日提出之補充理由狀：
                  （１）自訴人向台灣中小企銀虎尾分行借貸營建融資八千六百萬
                        元（實際已撥款入１０５７－８帳戶金額為七千七百四十
                        萬元），及向土地銀行斗六分行借貸四千五百萬元，及自
                        訴人收屬廠商往來及屋款支、客票金額約為八千萬餘元，
                        及所收客戶現金，合計金額約二億一百萬餘元。自訴人交
                        予朱水木為支、客票貼現。從朱水木收取自訴人支、客
                        票親筆簽收簿；朱水木交予自訴人收取支、客票憑證（
                        支票代收簿）；乙○○及戊○所提大晉公司清償本金兌
                        領支票即知如下事實：
                        Ａ、朱水木收取兌領自訴人支、客票之金額共為一億七千
                            六百九十三萬四千一百七十二元。
                        Ｂ、朱水木匯款入自訴人帳戶（１０５７－８帳戶）之金
                            額總計為一億一千六百零二萬九千六百四十一萬。
                  （２）由戊○代收簿及其往來交易明細表互核即知戊○無資金可
                        供借貸（戊○無資金可供借貸明細表），從戊○往來交易
                        明細表可知戊○收取自訴人支、客票款兌現後當天即利用
                        銀行轉帳或無摺領現將支票款項提領一空（戊○兌領自訴
                        人支、客票款後當天即利用銀行轉帳或無摺領現明細表）
                        ，由其支票代收簿可知為台灣中小企銀虎尾分行行員李俊
                        賢及沈菊江及空帳戶有問題未兌現支票合計金額高達六千
                        七百萬餘元（丁○○、沈菊江等有問題支票）。戊○侵占
                        自訴人支票款項事證明確。
              ３、自訴人八十五年十二月十六日提出補充理由狀：
              （１）自訴人交付朱水木之支票、客票、現金共計一億七千六百
                        九十三萬四千一百七十二元，有八十五年九月三日庭呈之
                        自訴人交予朱水木支票、客票、現金明細表為憑。
                  （２）朱水木將上開支票、客票、現金計一億二千六百二十五萬
                        八千九百五十二元無償讓與戊○，其中三十二張支票面額
                        四千一百四十六萬二千元，係朱水木無償讓與己○，己○
                        提示退票後，又上開支票無償讓與戊○。
        （三）自訴人交付朱水木之支票、客票、現金共計一億七千六百九十三萬四
              千一百七十二元，有八十五年九月三日庭呈之自訴人交予朱水木支票
              、客票、現金明細表為憑。朱水木將上開支票、客票、現金計一億二
              千六百二十五萬八千九百五十二元，無償讓與戊○，其中三十二張支
              票面額四千一百四十六萬二千元係朱水木無償讓與己○，己○提示退
              票後，又上開支票無償讓與戊○，有下列證據為憑：
              １、朱水木親筆簽收簿（八十五年九月九日自訴人答辯狀所附證物）
                  。
              ２、戊○支票代收簿（八十四年十一月七日自訴狀證四）。
              ３、戊○之銀行往來交易明細表（八十五年二月二十八日台灣中小企
                  銀虎尾分行函件）。
              ４、朱水木無償讓與戊○之證據：
                  （１）戊○兌領自訴人支票、客票、現金為一億二千六百二十五
                        萬八千九百五十二元，而實際匯入自訴人公司帳戶金額三
                        千七百九十萬六千五百元，有戊○帳戶之往來交易明細及
                        自訴人之往來交易明細可稽；戊○僅有本金二千三百萬元
                        （見戊○往來交易明細帳八十三年三月二十五日定存單Ｂ
                        ＣＤ轉入帳戶），其自八十三年一月至八十三年六月止，
                        將上開款項借給沈菊江、丁○○等，故戊○並無資金可借
                        與自訴人。
                  （２）八十三年七月，戊○存款金額為四百六十七萬八百零八元
                        ，其於當月借給丁○○、沈菊江共計四百四十五萬元，李
                        靜存款僅有二十二萬八百零八元，惟其當月卻收取自訴人
                        之客票款項共八百一十七萬七千元（見戊○支票代收簿）
                        ，亦足證戊○並無資金可供貸與自訴人。
                  （３）八十三年八月至八十四年三月止，戊○之存款均係兌領自
                        訴人之支票、客票款項所得，除小額存入自訴人公司帳戶
                        外，餘皆轉借貸與丁○○、沈菊江等人，經查上開支票皆
                        屬有問題之支票，其情形如左：
                        Ａ、丁○○簽發支票面額計一千七百八十萬元（均未兌現
                            ），由上開支票均未加蓋銀行代收圖章，可證為假代
                            收之支票，被告丁○○亦自承因玩股票而陸續開支票
                            向戊○調現一千七百多萬元（八十四年十一月二十三
                            日訊問筆錄及戊○往來交易明細帳），此為被告李俊
                            賢與戊○共同侵占證據。
                        Ｂ、空帳號支票計二百三十三萬二千元，戊○支票代收簿
                            有上開支票記載，均加蓋行員丁○○之印章。
              依被告戊○於八十五年十一月九日提出之「戊○支付大晉公司借款明
              細表」，查出戊○僅借款給大晉公司五百七十五萬八千元，上開款項
              係包括在戊○匯入大晉公司帳戶之三千七百九十萬六千五百元，其餘
              部分均屬戊○借款給丁○○、沈菊江，與大晉公司無關。又戊○稱借
              款給大晉公司，惟查出係沈菊江開票向戊○借款，因戊○無存款可借
              貸，其乃兌領大晉公司交付之客票款，再以該客票款轉借給沈菊江，
              則被告戊○供稱，依上開借款明細表可知伊並未侵占自訴人公司之款
              項云云，與事實不符，不足採信。
        （四）自訴人經由票據流向追訴各涉案相關人員，調閱各該案件卷宗後，始
              了解係朱水木、丁○○等人向自訴人公司佯稱帳號８０１９２６之帳
              戶為自訴人公司託收之票據帳號（自訴人在該行已有１０５７－８甲
              存帳戶），實則該帳號為被告戊○名下之帳戶，而自訴人與被告戊○
              均有一本同帳號之代受簿（即ＡＢ代受簿）。朱水木、丁○○二人利
              用其收票據職務上之機會，於收受自訴人公司票據，並於自訴人前開
              帳號之代收紀錄簿蓋章後，卻未依規定將代收票據交回分行之票據代
              收作業行員輸入電腦，而將所收票據經由戊○及劉秀娥、己○（二人
              均未至虎尾分行開戶，顯屬偽開洗錢帳戶）等人帳戶以兌現、票貼方
              式入帳，並於入帳當日全額現金領出或轉帳。朱水木、丁○○等人為
              掩飾侵占自訴人公司款項之罪行，一方面在自訴人前述之假代收紀錄
              簿上載代收票據，另一方面以虎尾分行應依工程進度撥給自訴人之融
              資款項（英文代碼應為ＬＮ），及自訴人公司現金存入部分（英文代
              碼應為ＣＳ），混充票款撥入自訴人公司上開１０５７－８甲存帳戶
              （英文代碼變造為ＣＨ），使自訴人不致太早發現真相。同時，在被
              告戊○（８０１９２６帳號）帳戶之往來交易明細帳作不實登載（即
              所謂空帳），兌現自訴人公司已作廢支票，製造自訴人向被告戊○借
              款假象，以便事發後得以「私人借貸糾紛」為由脫免責任。
    二、經查：
        （一）按刑法上之侵占罪，以意圖為自己或第三人不法之所有，而擅自處分
              自己持有之他人所有物，即變更持有之意思為不法所有之意思，為其
              構成要件。是本件首須審酌者為被告等所持之票據是否為自訴人所有
              。查自訴人雖主張如附表一所示之客票為其所有，然表列之客票發票
              人既非自訴人，且自訴人無法提出證據足證上開客票為其所有而交付
              予朱水木票貼現金。而原審於八十五年四月一日審理中諭知自訴人應
              將交朱水木調現之客票，依時間順序謄寫，並就每筆客票註明來源、
              依據之憑證，並陳明是否有依約履行調現之情形。嗣經自訴人於八十
              五年四月十八日審理時陳述，上開客票之資料引用其於八十三年三月
              一日提出之證據八，即「自訴人公司與朱水木借貸明細表」（原審卷
              一，第七四頁）。惟經本院審核上開明細表，該明細表係自訴人自行
              製作之表格，其上僅載為客票為自訴人所有，惟就其取得原因、其前
              後手關係等足資證明上開客票確為自訴人所有之資料，皆無顯示，是
              單憑自訴人提出之其自行製作之上開「自訴人公司與朱水木借貸明細
              表」尚無法證明自訴人所主張之客票確為其所有。而原審為查明上開
              客票是否為自訴人所有，乃於九十年五月二十一日函文如附表二所示
              之各金融機關，詢明系爭客票之提示、兌現情形，經各該金融機關如
              附表二所示之函復，亦無法得知系爭客票是否為自訴人所有。故原審
              於九十年五月三十日再次諭知自訴人應就系爭客票之取得原因及前後
              手關係提出說明，惟自訴人僅陳述上開客票確為其所有，其證據為：
              上開客票皆記載於自訴人公司之支票託收簿，且已經會計師鑑定在
              案（原審卷六，第二四七頁），上開客票背面有大晉公司或黃鈴芬
              （大晉公司代表辛○○之妹）或陳百川（大晉公司總經理）之背書，
              然查，背書係票據轉讓方式之一，只能證明有在票背簽名之事實，不
              能確實證明該票於背面簽名者即是確是該客票所有人，亦不能證明背
              書後有確實將該票轉讓出，且係轉讓予朱水木。況支票託收簿僅供個
              人之自訴人公司持有，以參考其委託銀行兌領之客票情形，既是個人
              之物，只要利用該簿作參考之用，便宜上均得於上記載，記載又不必
              詳實，與實際支票之兌現情形有別，是單憑該記載是否確實有疑義之
              支票託收簿，尚難遽認系爭客票為自訴人所有。因此，自訴人上開指
              陳、上開客票之背書及支票代收簿，既不能證明上開客票為自訴人所
              有及確實有將客票交付予朱水木之情形，尚難因此遽論被告等涉犯此
              部分之侵占犯行，本院仍再予做下列之審斷。
        （二）本件自訴人認被告等確有侵占之事實，係根據「大晉公司交予朱水木
              支票兌現明細」、「被告戊○８０１９２６號帳戶之支票代收簿」、
              「被告戊○８０１９２６號帳戶之往來明細表」、「大晉公司１０５
              ７－８帳戶之銀行往來交易明細表」、「被告戊○匯入大晉帳戶之金
              額」等資料，先就「大晉公司交予朱水木支票兌現明細」核對戊○８
              ０１９２６帳戶之支票代收簿、戊○之銀行交易明細表等，以確定被
              告戊○等兌領自訴人支、客票之金額，再依「戊○匯入大晉帳戶之金
              額明細」核對自訴人１０５７－８帳戶對帳單，查明被告戊○等匯入
              之款項，其間差額即為自訴人被侵占之款項，並製作「大晉建股公司
              遭侵占客票案鑑定報告書」以資證明，惟本院於審閱自訴人上開查證
              方法後，發現其所根據者僅有明細表與客戶自留之代收簿之記載，雖
              然上開明細表所載，確能證明當時有該筆交易之情形，惟此僅是帳面
              上之意義，實際上支票之兌現情形，即當事人間是否確實有交付、收
              取票面上金額之事實，仍需再就當時之交易憑條而論，不能僅憑上開
              明細表之記載即能查對出，為此，原審依據自訴人主張涉嫌侵占之各
              帳戶之交易明細表，即被告戊○於台灣中小企銀虎尾分行00000
              000000帳號、自訴人大晉公司於台灣中小企銀虎尾分行１０５
              ７－８帳戶、被告己○於台灣中小企銀00000000000帳戶
              、被告己○於第一商業銀行00000000000號帳戶、朱水木
              於台灣中小企銀虎尾分行帳戶，經向各該金融機關函調各該筆交易之
              取款憑條（傳票），核對後認有下列各點與自訴人所述不符：
              １、依自訴人所製作之「大晉公司開立之所有支票（延換明細）」所
                  載（卷一，第二０六頁），可以發現自訴人公司所簽發而由朱水
                  木交付予戊○調現之支票，大多數都是由八十三年間之借款延期
                  換票而來。雖自訴人於自訴狀載明其有部分支票應作廢或應取回
                  而未取回，並已於上開「大晉公司開立之所有支票（延換明細）
                  」中標明。經查，本院就上開延換明細與被告戊○８０１９２６
                  帳戶之往來明細表及各該筆交易傳票核對，例如以票號ＡＪ00
                  00000，面額二百萬元，到期日八十三年三月十九日之支票
                  為例，其於八十三年三月十九日已經自訴人自存兌現，此核與上
                  開戊○帳戶之明細表載明當日先存入二百萬元，隨即立刻提領二
                  百萬元之情形相符，惟上開支票已經自訴人兌現後，卻又換票至
                  同年五月十九日到期之支票，然此次換票後之支票為自訴人作廢
                  ，卻於自訴人作廢上開支票後，另延期換票至同年八月十九日再
                  由自訴人自存兌現。是依其製作之延換明細表所示，自訴人載明
                  該支票應作廢取回，卻隨即於下次延期換票中又自承自存兌現，
                  準此，若支票應作廢，則自訴人為何又交付新票延換？為何又要
                  屆期付款？此顯然與一般交易情形不同，而由此可知實際上同一
                  筆交易卻於上開明細表上有數次之顯示，亦即自訴人所依據之上
                  開帳戶明細表，其帳面上之記載與事實上之交易有相當程度之差
                  距。
              ２、再就被告戊○８０１９２６帳戶之交易明細紀錄核對各該筆之交
                  易傳票，例如八十三年十二月九日自大晉公司１０５７－８帳戶
                  代受（ＣＭＡ）二百萬元入戊○上開帳戶，隨即再由被告戊○上
                  開帳戶中轉帳（ＣＨ）二百萬元入大晉公司上開帳戶。依此方式
                  調查，幾乎大多數之自訴人公司兌現之支票，於當日隨即又被自
                  訴人借出，由此可知，上開帳戶交易明細表上雖有各次交易之記
                  載，但實際上自訴人於完成該次交易紀錄後（兌現支票），其現
                  實上之現金並未進入被告戊○帳戶內，亦足認自訴人於當次交易
                  並未償還金錢，只是以兌現後再借出之方式造成電腦上之交易紀
                  錄，事實上並未有清償之情形，亦即自訴人如依上開帳戶作加總
                  時，其帳面上進出之金額一定遠多於實際上交易之金額。
              ３、再舉例明之，抽檢發票人大晉公司，票號0000000號，帳
                  號１０５７－８，發票日八十三年六月十二日，面額一百零五萬
                  元之支票，自訴人稱係其自有資金交付給朱水木入帳，惟依甲存
                  之銀行實務，持現金至銀行入甲存者，須填載二聯支票存款送款
                  簿，存根則由客戶取回，另支票存款送款簿第一聯則留存於銀行
                  ，而上開金額一百零五萬元之支票從支票存款送款簿（卷二，第
                  二七八頁）之筆跡顯然與自訴人提出之朱水木筆記簿之筆跡相同
                  。又從台灣中小企銀支票存款帳卡（原審卷二、第二七八頁）記
                  載，在八十三年六月十四日大晉公司有於１０５７－８帳號入帳
                  一百零五萬元供人兌領。由上開資料顯示，足認於八十三年六月
                  十四日係由朱水木持現金一百零五萬元存入大晉公司上開帳戶內
                  ，而該一百零五萬元究竟是朱水木之金錢或是自訴人大晉公司之
                  金錢，於朱水木已身亡而自訴人始終未提出現金交付予朱水木之
                  證據下，實難查明。再檢視台灣中小企銀虎尾分行函送之各該帳
                  戶之傳票，上開由朱水木將錢存入自訴人帳戶而兌現支票之情形
                  ，相當的多，是大晉公司是否以自有之資金支付而非由朱水木先
                  行代墊，相當令人懷疑。
              ４、雖然自訴人於審理中一再爭執被告戊○之支票代收簿有記載不正
                  確之情形，而認被告等有偽造該支票代收簿之嫌疑，惟支票代收
  簿僅有核帳性質，且由客戶保管，此經原審函詢而有台灣中小企
                  銀虎尾分行八十五年一月二十三日函復在卷（原審卷一，第五二
                  頁），再實務上支票委託銀行代收後仍可抽回，故縱有代收紀錄
                  亦不代表該支票必會兌現，實際交易仍以銀行之電腦交易紀錄為
                  準，是縱上開支票代收簿有記載不正確之處，亦無法據此推論出
                  其有違反正常交易之情形。更何況上開帳戶之交易明細表之記載
                  ，既有延期換票及未真正清償之情形存在，自訴人依據上開明細
                  表及支票代收簿之記載而加總被告等侵占之金額，顯然與實際之
                  金錢進出不符，而自訴人所依憑為證據之會計師鑑定報告，其鑑
                  定結論係以自訴人就有爭執之客票所為陳述內容為真實之基礎而
                  作成，自難免與自訴人之指述吻合，本難遽採，況其鑑定之依據
                  既有如上所述之疑點，則其鑑定內容本院自難採為論斷之依據。
        （三）自訴人主張被告戊○現持有之三十二張支票，係朱水木無償讓與被告
              己○，經被告己○提示退票後，又將上開支票無償讓與被告戊○，並
              非被告戊○將上開支票委託被告己○提示，於提示退票後再返還被告
              戊○。然被告戊○辯稱：上開三十二張支票係自訴人公司因歷次票據
              到期無法兌現，由朱水木請求我先匯款至大晉公司１０５７－８帳戶
              ，使支票兌現後再換票，惟大晉公司因借款所開立票據一再延票，到
              最後仍未兌現，上開支票均是延期換票而來，確係自訴人公司持向朱
              水木調現，再由朱水木轉持向我調現等語。經查：
                １、證人沈永春於審理中證稱，系爭三十二張支票是朱水木在過世
                    三、四天左右，他們看到有幾張票快到期了，而王明奎向他說
                    戊○那邊還有幾張大晉公司的票，因沒有時間不方便提示，要
                    交給他們去提示，但是大晉公司當時戶頭內並沒錢，所以支票
                    提示也沒有用，他們才將票拿回來交給戊○，並將寫上己○帳
                    號部分劃掉等語（原審卷四，第六八頁）；再證人朱錦珠於審
                    理中亦證稱，是在朱水木過世後三、四天，他們一起去戊○家
        中拿票，拿了票就直接到銀行提示，到銀行時李經理說大晉公
                    司帳戶裡已沒有錢，如提示勢必跳票，而當時他們已在支票上
                    寫上己○的帳號，後來才再劃掉，帶回家隔天才再交還給戊○
                    等語（原審卷四，第六九頁），足見系爭三十二張支票是證人
                    沈永春等人到被告戊○家中取得該三十二張支票到銀行提示無
                    訛，上開證詞尚無法證明係朱水木無償讓與被告己○，被告沈
                    孌再無償讓與被告戊○。
                ２、且查，本院依據被告戊○提出之「戊○支付大晉公司借款明細
                    表」、「戊○支票代收紀錄簿」、「戊○存款客戶異動資料」
                    及「大晉公司１０５７－８帳戶支票帳卡」等資料（原審卷四
                    、第一二０頁），再就本院函調之上開帳戶交易傳票加以核對
                    ，例如票號0000000，面額二百萬元，發票日八十三年
                    一月十九日，延期換票為票號0000000之支票，發票日
                    為八十三年三月十九日（原審卷一、第二０八頁，自訴人所製
                    作之「大晉公司開立之所有支票延換明細」亦有同一筆記載）
                    ，則該票據於大晉公司支票存簿帳卡頁次索引９之借方、貸方
                    為同一日（八十三年三月十九日）且同一筆金額二百萬元之進
                    出，再核對至被告戊○存款客戶異動資料頁次索引Ｃ２之存入
                    、存出亦為同一日（八十三年三月十九日）且同一筆金額二百
                    萬元。依此方法，本院再遂一核對被告戊○提出之「戊○所持
                    有大晉公司三十二紙支票延換查核資料索引」中之三十二張支
                    票延期換票情形，大致與原審函調之自訴人與被告戊○之帳戶
                    交易明細表及交易傳票相符。是依上開核對之結果可以推知，
                    被告戊○「存款客戶異動資料」之存入、支出及大晉公司１０
                    ５７－８帳戶「支票存款帳卡」之借方、貸方大部分為同一日
                    且同一筆金額。則被告戊○辯稱，其持有之大晉公司三十二張
                    支票，均是延期換票而來，而其資金確有流入自訴人帳戶之情
            事等語，尚非無據。
                ３、針對被告戊○上開辯解，自訴人則主張：
                  （１）被告戊○供稱：我沒有與大晉公司接洽過；之前不認識黃
                        玲芬、陳百川等語（八十八年六月二十二日筆錄）；則李
                        靜既與大晉公司、黃玲芬、陳百川無任何關係，其明知大
                        晉公司支票無法兌現，竟僅因該公司請求其先匯入款項至
                        大晉公司帳戶，使支票兌現後再換票，戊○即輕易答應大
                        晉公司上開請求，實有違常理，不足採信。蓋戊○若同意
                        大晉公司換票，其儘可請大晉公司直接換票，而不必將其
                        款項匯入該公司帳戶，徒生風險。況且被告戊○無法證明
                        存入大晉公司之款項確係其所匯入。
                  （２）戊○交易明細表記載八十三年三月二十五日及八十三年六
                        月二十九日共有二千三百萬元定存單（代號ＢＣＤ）向銀
                        行質押，惟質押後已將金額領出，至八十三年六月三十日
                        止，其存款餘額僅有二十四萬八千九百七十元，那有資金
                        可貸與自訴人？至八十三年七月三十日止，其存款僅有二
                        十二萬零八百零八元，卻收取自訴人之客票款項八百一十
                        七萬七千元（見戊○支票代收簿），足證戊○並無資金可
                        貸與自訴人，則被告戊○所辯，伊持有大晉公司三十二張
                        退票支票，皆因票據到期時，該公司無法兌現，請求先匯
                        入款項至公司帳戶，使支票兌現後再換票，惟經一再延票
                        後仍不兌現之陳述，認戊○資金確有流入大晉公司帳戶之
                        情事應屬合理云云，即屬無據（原審卷四、第三二四頁）
                        。
                    惟查：
                    １、自訴人於審理中陳明，大晉公司為建築房屋，開立支票經
                        由朱水木調錢，他向朱水木調現的利息是一百萬利息三萬
                    元，朱水木有向他說，朱水木向李先生調錢，利息是一百
                        萬元一萬五千元等語（原審一、第四一頁）。核與被告李
                        靜於原審審理中供稱，是朱水木向她調現，以舊的票換新
                        的票，調現期間是二個月換票，利息是一百萬元每月一萬
                        五千元等語（原審卷一、第一四二頁），均相吻合，足認
                        自訴人確係開立支票，再將票據交由朱水木向被告戊○調
                        現無誤，是被告戊○、朱水木依照自訴人所交付之票據調
                        現而各自賺取不等之利息，且依上開之延期換票紀錄，被
                        告戊○本來就在與自訴人不熟識之情形，依照朱水木所持
                        有票據調現，是自訴人指摘被告戊○既與大晉公司、黃玲
                        芬、陳百川無任何關係，其明知大晉公司支票無法兌現，
                        竟僅因該公司請求其先匯入款項至大晉公司帳戶，使支票
                        兌現後再換票，戊○即輕易答應大晉公司上開請求，實有
                        違常理云云，即不足採。
                    ２、再從被告戊○之支票代收簿，帳簿交易明細，大晉公司甲
                        存交易紀錄等資料查核，已可確認被告戊○所持有之支票
                        確係大晉公司積欠借款延換而來，自訴人雖一再指稱被告
                        戊○所持有支票均係朱水木應返還該公司因支票或客票已
                        兌現而抽回或不應簽發之支票，惟查該三十二張支票，若
                        係應返還未返還，則其到期日應有八十三年及八十四年之
                        日期，豈有可能均為八十四年五月到期，從此點可知，該
                        些支票均係延換而來。再被告戊○既常久以來有依自訴人
                        所交付之票據而調現給自訴人之情形，則自訴人截取被告
                        戊○帳戶中之某日之存款情形，即論被告戊○當時並無資
                        力足供借貸金錢給自訴人，顯與上開本院認定自訴人持票
                        交予朱水木，朱水木再將票交給被告戊○調現之事實不符
                        ，是自訴人於此部分所提出之證據尚嫌薄弱。又自訴人稱
                        其八十七年三月十二日所呈附件八，戊○八十六年十一月
                        二十三日雖自述有關0000000號支票，其八十三年
                        一月十九日入大晉一０五八－七帳戶一七０萬元，惟自訴
                        人右開帳戶並無此筆入帳，僅八十三年一月十八日自訴人
                        公司自存十七萬元，又戊○並未稱其八十三年三月十九日
                        有存入二百萬供自訴人兌領，而自訴人八十三年三月十九
                        日帳戶並無入帳二百萬元，且上開支票已經自訴人公司作
                        廢，戊○怎可能會匯二百萬使支票兌現云云，惟本院如上
                        所述該票據於大晉公司支票存簿帳卡頁次索引９之借方、
                        貸方為同一日（八十三年三月十九日）且同一筆金額二百
                        萬元之進出，以證上開支票延期換票情形屬實，足見自訴
                        人財務吃緊，以致換票頻繁，則八十三年三月十九日未必
                        即為自始之入帳日期至明，自訴人上開陳述尚乏實據，難
                        採為確實不利於被告認定之依據。
        （四）又自訴人於自訴狀中載明，八十四年六月初，朱水木、被告己○夫婦
              二人數度至自訴人公司位於斗南之辦公室對帳，朱水木及被告己○均
              坦承侵占自訴人公司約一千多萬至二千萬元金錢云云，並舉證人曾瑞
              昌為證。惟查，上開指訴已經被告己○於審理中堅詞否認，而證人曾
              瑞昌於審理中則證稱：八十四年六月間某日傍晚，朱水木下班後到自
              訴人公司對帳，當時他約地主在自訴人公司接洽，地主兒子張哲朗也
              在場，他之前有去過自訴人公司很多次，都有看到陳百川與朱水木在
              對帳，他去了解一下，他覺得帳不是小帳，資金都是一、二百萬元，
              流向應可查清楚，他有向朱水木講「你是銀行專業人員，應該比我們
              內行，你們資金來往都是電匯，為何會查不出來？」最後一次，朱水
              木死前幾天，六月十七日，他們列了來往帳，朱水木承認有錢沒進入
              自訴人帳內，朱水木也懷疑那些款不見了，要賠一千萬元，另外朱水
              木還要借二千萬元給自訴人，要陳百川不要再提這件事了，朱水木也
              沒說他侵占，他見過己○二次，最後一次己○也有在場等語（原審卷
              一、第四十頁）。是依證人曾瑞昌所述，足堪認定者為朱水木與被告
              己○於八十四年六月初確有到自訴人公司對帳之事實，當時確有帳目
              不能合致之情形，然朱水木當時是否有坦承侵占之事實，無法由證人
              曾瑞昌之證述認定之。
        （五）再就自訴人歷次主張被侵占之金額觀察：
              １、自訴人八十五年三月一日提出補充理由狀（原審卷一、第七二頁
                  ）：經自訴人查證，朱水木與被告丁○○、戊○、己○、丙○○
                  共同涉嫌以偽造戊○代受簿而將自訴人公司之客票或支票兌領侵
                  占，卻未將相等數之金錢匯入自訴人１０５７－８帳戶，總計自
                  訴人被侵占之款項為四千三百三十二萬一千八百九十四元。
              ２、自訴人八十五年六月八日提出之補充理由狀（原審卷一、第二四
                  五頁）：從自訴人於八十五年六月五日庭呈統計表，可知：
                  （１）從戊○８０１９２６號帳戶之往來明細表及其支票代收簿
                        及自訴人１０５７－８帳號之往來明細表三者互核，可知
                        從八十三年一月至八十四年三月止，自戊○上開帳戶匯入
                        自訴人１０５７－８帳號之金額總計為三千七百九十萬六
                        千五百元。
                  （２）從戊○８０１９２６號帳戶之往來明細表及其支票代收簿
                        及自訴人１０５７－８帳號之往來明細表三者互核，可知
                        戊○收取自訴人現金及兌現自訴人所開支票及所收客票（
                        客票兌現情形僅能從戊○８０１９２６帳號及支票代收簿
                        核對）之金額共為一億一千四百九十一萬八千九百五十二
                        元（其中現金為七百九十萬三千元，支、客票款為一億零
                        七百零一萬五千九百五十二元）。
              ３、自訴人於八十五年九月九日提出之補充理由狀（原審卷二、第二
                  三頁）：
                  （１）自訴人向台灣中小企銀虎尾分行借貸營建融資八千六百萬
                        元（實際已撥款入１０５７－８帳戶金額為七千七百四十
                        萬元），及向土地銀行斗六分行借貸四千五百萬元，及自
                        訴人所屬廠商往來及屋款支、客票金額約為八千萬餘元，
                        及所收客戶現金，合計金額約二億零一百萬餘元。自訴人
                        交予朱水木為支、客票貼現。
                  （２）從朱水木收取自訴人支、客票親筆簽收簿。朱水木交
                        予自訴人收取支、客票憑證（支票代收簿）。乙○○及
                        戊○所提大晉公司清償本金兌領支票即知如下事實：
                        Ａ、朱水木收取兌領自訴人支、客票之金額共為一億七千
                            六百九十三萬四千一百七十二元。
                        Ｂ、朱水木匯款入自訴人帳戶（１０５７－８帳戶）之金
                            額總計為一億一千六百零二萬九千六百四十一萬。
              ４、自訴人於八十五年十二月十六日提出補充理由狀（原審卷二、第
                  七六頁）：
                 （１）自訴人交付朱水木之支票、客票、現金共計一億七千六百
                       九十三萬四千一百七十二元，有八十五年九月三日庭呈之
                       自訴人交予朱水木支票、客票、現金明細表為憑。
                 （２）朱水木將上開支票、客票、現金計一億二千六百二十五萬
                       八千九百五十二元無償讓與戊○（其中三十二張支票面額
                       四千一百四十六萬二千元，係朱水木無償讓與己○，己○
                       提示退票後，又上開支票無償讓與戊○）。
              ５、自訴人於八十九年四月二十六日另提出補充理由狀（原審卷六、
                  第八四頁）：
                  自訴人於八十三年間向台灣中小企銀虎尾分行辦理融資借貸，並
                  於該分行開立甲存帳戶，當時由該分行業務部襄理朱水木與職員
                  丁○○負責之自訴人公司辦理票據款託收，由朱水木、丁○○至
                  自訴人公司收取票據，將票據摘要填列於代收記錄簿並蓋章後，
                  將票據帶回銀行兌現入帳。自訴人於八十三年底至八十四年間，
                  發現帳戶中之現金與公司帳目不合，經追查發現委託虎尾分行代
                  收之票據幾乎均未存入自訴人公司之帳戶，短少現金達一億元（
                  八十九年六月十二日提出之補充理由狀，自八十三年一月至八十
                  四年六月止，連續侵占自訴人公司款項一億七千一百九十七萬七
                  千六百五十九元，有鑑定報告書為證）。
              ６、自訴人於八十九年六月十二日提出之補充理由狀（原審卷六、第
                  七九頁）：
                  被告戊○侵占金額為一億二千八百九十一萬七千二百三十九元（
                  鑑定報告書第一頁至第六頁，計支票一百六十三張），並有８０
                  １９２６號支票代收簿登載上開支票及戊○銀行交易明細帳兌領
                  上開支票可證。
              據上，自訴人對於遭侵占之金額，歷次陳述均有不同，且其遭侵占之
              支票及客票數目亦無法明確指訴，而自訴人於審理中又屢稱其公司之
              支票兌現金額達上億元云云，衡情，大晉公司之財務狀況自訴人本身
              應知之甚詳，其本身支出多少金錢或交付多少張之支票，應當早已核
              算清楚，何以於歷次之陳述皆對遭侵占之金額及支票數，前後為差距
              甚遠之陳述？參諸前開經本院認定自訴人有一再延期換票之情事，益
              信自訴人係因屢屢有換票之情形而無法確實掌握其所簽發之票據之數
              額及其兌現之金錢。
        （六）至自訴人於被告戊○之支票代收簿發現被告丁○○有簽發支票面額計
              一千七百八十萬元（均未兌現），且上開支票均未加蓋銀行代收圖章
              ，可證為假代收之支票，又被告丁○○於審理中亦自承因玩股票而陸
              續開支票向戊○調現一千七百多萬元（八十四年十一月二十三日訊問
              筆錄及戊○往來交易明細帳），又於被告戊○支票代收簿上有空帳號
              支票計二百三十三萬二千元之記載，均加蓋被告丁○○之印章，而認
              被告等涉犯偽造上開支票代收簿而侵占自訴人之金錢。經查，被告李
              俊賢於審理中陳稱，台灣中小企銀虎尾分行支票領一本二十五張，其
              號碼為六個號碼，領一本五十張號碼為七個號碼等語（原審卷一、第
              一二八頁），核與被告丁○○提出之台灣中小企銀支票影本二紙，其
              上之號碼分別為六碼及七碼等情相符，被告丁○○此部分之辯稱，堪
              予採信。再就被告簽立多張支票未兌現事實，被告丁○○於審理中供
              稱，其開立多張支票，金額一千七百多萬元，是他與被告戊○間的借
              貸關係，是因玩股票而開票向被告戊○調現的，是陸陸續續開的，不
              是一次開的等語（原審卷一、第三十頁），至於其所簽發支票號碼或
              金額或日期錯誤，是出於他的筆誤所致等語（原審卷一、第一二八頁
              ）。查被告丁○○簽立之上開支票，就自訴人所提出之資料及原審函
              調之證物，尚無法認定與本案有關，其供述與被告戊○間之借貸關係
              ，及支票代收簿之記載係出筆誤等詞，或有懷疑之處，惟支票代收簿
              之性質為核帳之用，且為客戶留存，其上之記載與實際上支票之兌現
              情形有別，已經本院認定於前，是自訴人就被告丁○○此部分之指摘
              被告戊○與丁○○串通於代收簿登載不實為退票、換票，其二人間並
              未有借貸乙情，尚查無實據，此為自訴人公司片面推測之詞，亦無法
              作為本案犯罪認定之論據。
        （七）又本院就自訴人主張之證據方法，核對自訴人或被告等提出之「大晉
              公司交予朱水木支票兌現明細」、「被告戊○８０１９２６號帳戶之
              支票代收簿」、「被告戊○８０１９２６號帳戶之往來明細表」、「
              大晉公司１０５７－８帳戶之銀行往來交易明細表」、「被告戊○匯
              入大晉帳戶之金額」等資料，既發現有上開延期換票及未實際兌現等
              情形，則上開明細表已難核算出真正交易之金額甚明。而被告等對自
              訴人之指訴，亦同樣提出各式不同之明細表，以期盡其防禦之能事。
              是本院於審閱雙方提出之各種明細表後，認雙方提出之明細表均不能
              作為直接證明之依據，必須另蒐集能證明實際交易情形之證據始能認
              定自訴人與被告間其票貼之事實為何。故本院於觀察雙方爭執之事項
              後，認須對下列帳戶之存進轉出情形加以核對：
              １、自訴人大晉公司於台灣中小企銀虎尾分行１０５７－８號帳戶。
              ２、被告戊○於台灣中小企銀虎尾分行00000000000號帳
                  戶。
              ３、被告己○於台灣中小企銀虎尾分行00000000000號帳
                  戶。
              ４、被告劉明宜於台灣中小企銀虎尾分行５５１９５４號帳戶。
              ５、被告丁○○於台灣中小企銀虎尾分行０６１７０２號帳戶。
              ６、朱水木於台灣中小企銀虎尾分行７００６１２號、０６５９４０
                  號帳戶。
              本院乃就上開帳戶號碼向台灣中小企銀虎尾分行函調，各該帳戶自八
              十三年一月至八十四年六月止之存款異動明細表，及各該次交易之存
              摺存款取款憑條（以下稱傳票）影本（原審卷一、第五六頁）（原審
              卷二、第二五０頁）（原審卷六、第一五五頁），其目的在清查上開
              帳戶交易明細表上所載之實際交易情形，即存入來源部分除現金存入
              無可查外，其餘存入如票據、電匯或轉帳戶頭，皆可利用上開傳票影
              本核對出存入之客戶為何人；而轉出對象部分，除現金提領無可查外
              ，其餘之電匯或轉帳亦可利用上開方法核對出。是本院依上開方法核
              對自訴人及被告等提出之各帳戶交易明細表，並製作出如附表三所示
              之各帳戶之交易情形，其存入轉出皆如附表三之各帳戶之備註欄所載
              （備註欄所載即該次交易金額之借方或貸方帳戶）。又附表三所示各
              帳戶之交易情形，既是本院核對各該次交易之傳票之結果，自較上開
              自訴人或被告等自行提出之各帳戶之明細表可靠，而本院就已得之交
              易結果，交互核對各帳戶間之記載，皆大致相符，並發現無可疑之處
              。舉例明之，就大晉公司０１０５７－８帳戶與戊○８０１９２６帳
              戶相核，大晉公司上開帳戶之交易明細記載，於八十三年三月二十五
              日自戊○上開帳戶存入七十二萬元，則反觀被告戊○上開帳戶之交易
              明細表亦載明確有同數額金錢轉入大晉公司之帳戶，即依上開方法就
              各帳戶間遂項核對，尚無發現有自訴人所指之侵占情形。
        （八）再自訴人於審理中另指訴，本案係台灣中小企銀因內部控管不善，防
              弊不足，致予所屬行員，利用辦理票據代收業務作業機會，藉職務之
              便勾結被告戊○舞弊貪污圖利，其收受自訴人票據並同時偽造支票代
              收紀錄簿，同時偽開被告戊○與自訴人支票代收簿８０１９２６帳號
              ，並將代收簿為不實登載，而調挪自訴人的支票，利用被告戊○等人
              帳戶侵占票款云云，於審理中只有自訴人之指訴，卻始終未提出證據
              證明之，是自訴人此部分之指訴亦無法作為判斷之依據。
肆、被告己○、乙○○部分：
    一、自訴人主張，其查出朱水木先前所提供之上述帳號銀行支票代收簿，乃被告
        戊○所有，嗣後被告戊○、己○、乙○○共同於朱水木身亡後將朱水木持有
        應還給自訴人公司之支票侵占並由知情之被告戊○及被告乙○○（此由被告
        乙○○提出之退票單記載之退票時間為八十四年九月十九日及被告戊○提出
        之支票背面有二次代收之帳號及退票時間皆距支票到期日甚遠之八十四年七
        月二十五日可知）持向法院聲請對自訴人公司發支付命令、起訴、假扣押，
        經核算，被告己○、乙○○兌現自訴人公司支票計四千三百零六萬四百二十
        元。
    二、整理自訴人歷次指訴被告己○、乙○○犯罪之證據如下：
        （一）從朱水木之簽收簿可知，朱水木於收取自訴人之支票及客票後即交付
              給被告戊○，再由被告戊○所提之延期換票明細、支票代收簿及往來
              明細表互核，可知被告戊○兌現自訴人之支票或客票後即加以侵占入
              己，此由被告戊○兌領自訴人支票、客票金額大於其本金可證。再由
              被告戊○之支票代收簿記載，被告戊○有將自訴人之支票抽出轉交被
              告己○兌現（自訴人於八十五年九月九日提出之補充理由狀，原審卷
              二、第二三頁）。
        （二）自訴人交付朱水木之支票、客票、現金共計一億七千六百九十三萬四
              千一百七十二元，有八十五年九月三日庭呈之自訴人交予朱水木支票
              、客票、現金明細表為憑。而朱水木又將上開支票、客票、現金計五
              千零六十七萬五千二百二十元無償讓與被告己○及乙○○，有八十四
              年十二月十八日答辯狀附呈之大晉公司開出支票兌現紀錄，及八十五
              年二月二十八日台灣中小企銀虎尾分行函附之己○銀行往來交易明細
              表為憑（自訴人於八十五年十二月十六日提出補充理由狀，原審卷二
              、第七六頁）。
        （三）被告丁○○、朱水木對自訴人已取回並作廢之支票，重覆代收於支票
              代收簿上，且被告丁○○並於被告戊○交易明細表作空帳，兌領作廢
              之支票，致使自訴人另開公司支票付款，共計五十一張五千一百九十
              三萬四千元，惟上開支票卻為被告己○所提示，退票後再轉交已知情
              之被告戊○及乙○○，支票背書欄記載己○及印章均被塗改再填寫為
      被告戊○（自訴人於八十九年六月十二日提出之補充理由狀，原審卷
              六、第七九頁）。
    三、對於上開自訴人之指述，被告己○辯稱：我未至台灣中小企銀虎尾分行開戶
        ，未收取任何款項等語；被告乙○○則辯稱：陳百川、黃鈴芬夫妻與被告丙
        ○○三人素來常向其父親朱水木調借現金，此由朱水木自八十三年一月十九
        日至八十三年十二月三十一日存入大晉公司在台灣中小企銀虎尾分行帳號１
        ０５７－８內，金額一億二千八百九十四萬九千二百九十元可知；又朱水木
        係提供坐落雲林縣虎尾鎮○○段地號二一六之九五土地，及建號二二九號建
        物向虎尾土銀貸款三百三十六萬元，及虎尾鎮○○○段地號二一八之一六號
        向虎尾台企銀行設定六百七十萬元，並向被告戊○等人調借四千多萬元借給
        自訴人周轉等語（原審卷一、第四十三頁）。而對於被告己○、乙○○上開
        辯稱，自訴人則反駁稱：被告戊○供稱係伊委任己○提示，則被告己○如未
        至銀行開戶，如何能受任而提示支票？至被告乙○○辯稱，朱水木以斗南鎮
        ○○段１６２４地號、虎尾鎮○○○段２１８之１６地號、２１６之９５地
        號及虎尾鎮○○路○段建號２２９號之房屋向銀行抵押貸款轉借與自訴人公
        司；惟上開２１６之９５地號，查無此地號；建號２２９號房屋屬台糖公司
        所有；２１８之１６地號係己○所有，抵押借款日期為八十四年四月二十日
        ，該期間與自訴人公司並無資金往來，１６２４地號原抵押借款九十萬元，
        嗣後增加貸款金額為三百三十六萬元，與上開答辯狀所述貸款金額不同，足
        見被告己○與乙○○之答辯均與事實不符，不足採信等語。
    四、按認定犯罪事實應依證據，為刑事訴訟法所明定，故被告否認犯罪事實所持
        之辯解，縱屬不能成立，仍非有積極證據足以證明其犯罪行為，不能遽為有
        罪之認定，最高法院三十年上字第一八三一號著有判例可資參照。即被告己
        ○、乙○○上開辯解縱有可疑之處，惟仍須有積極證據始能論罪。經查：
        （一）自訴人認定之交付朱水木之支票、客票、現金共計一億七千六百九十
              三萬四千一百七十二元。而朱水木又將上開支票、客票、現金計五千
              零六十七萬五千二百二十元無償讓與被告己○及乙○○，所依憑者為
          朱水木簽收簿、被告戊○所提延期換票明細、被告戊○之支票代收簿
              、被告戊○帳戶之往來明細表、自訴人與朱水木借貸明細表等資料。
              惟上開資料所載，雖能證明當時或有該筆交易之情形，惟此僅是帳面
              上之意義，然實際上支票之兌現情形，即當事人間是否確實有交付、
              收取現金之事實，仍需再就當時之交易憑條而論，不能僅憑上開明細
              表之記載即能查對出等情，已經本院論斷於前，而自訴人於其本身究
              竟交付多少張支票、客票及交付多少數額之現金予朱水木，於歷次之
              陳述皆有不同，即自訴人僅將上開資料帳面上之記載加以總計，即自
              訴稱被告己○、乙○○涉犯其所指之犯罪，所指已與事實未合。
        （二）又自訴人指訴被告己○、乙○○所持有之支票，均為朱水木無償讓與
              而來，惟朱水木如何將上開支票無償讓與被告己○、乙○○？其犯罪
              手法如何？其犯罪時間、地點又如何？迄本院辯論終結前均無明確指
              訴，僅以被告己○、乙○○將自訴人之支票、客票予以提示乙情，即
              指謂與被告戊○有共犯，難以盡採。又被告己○於審理中供稱：我未
              曾兌領過大晉公司的票據，而台灣中小企銀虎尾分行有我名義之帳戶
              ，是她先生朱水木借款給陳百川，本來是用朱水木的帳戶扣款，後來
              再用她的名義開帳戶核扣等語，是被告己○於台灣中小企銀虎尾分行
              開設帳戶，既為被告己○否認其本人所為，則是否係被告己○的先生
              朱水木利用己○名義所開立，已因朱水木過世而無可查考。又朱水木
              既利用被告己○之帳戶兌現所收受之支票，其系爭支票有被告己○之
              帳戶及印章，自屬當然，是尚難僅憑系爭支票有於被告己○帳戶內兌
              現，遂推論被告己○有取得系爭支票之票款，及被告己○有利用兌現
              機會侵占自訴人款項之意圖。
        （三）又自訴人之前指訴被告丁○○犯行時陳述：「我於被告戊○之支票代
              收簿發現被告丁○○有簽發支票面額計一千七百八十萬（均未兌現）
              ，且上開支票均未加蓋銀行代收圖章，可證為假代收之支票，又被告
              丁○○於審理中亦自承因玩股票而陸續開支票向戊○調現一千七百多
              萬元（八十四年十一月二十三日訊問筆錄及戊○往來交易明細帳），
              又於被告戊○支票代收簿上有空帳號支票計二百三十三萬二千元之記
              載，均加蓋被告丁○○之印章，而認被告等涉犯偽造上支票代收簿而
              侵占自訴人之金錢」云云。而對於被告己○、乙○○則指稱：「被告
              丁○○、朱水木對自訴人已取回並作廢之支票，重覆代收於支票代收
              簿上，且被告丁○○並於被告戊○交易明細表作空帳，兌領作廢之支
              票，致使自訴人另開公司支票付款，共計五十一張五千一百九十三萬
              四千元，惟上開支票卻為被告己○所提示，退票後再轉交已知情之被
              告戊○及乙○○，支票背書欄記載己○及印章均被塗改再填寫為被告
              戊○」云云（原審卷二、第七六頁）。是就自訴人於指訴被告丁○○
              犯行時係指稱「於被告戊○支票代收簿上有空帳號支票計二百三十三
              萬二千元之記載」，而於指訴被告己○、乙○○時則改稱「被告李俊
              賢並於被告戊○交易明細表作空帳，兌領作廢之支票，致使自訴人另
              開公司支票付款，共計五十一張五千一百九十三萬四千元」云云（原
              審卷六、第七九頁），前後指摘被告丁○○作假帳之手法一致，惟於
              假帳之金額則差距甚大，審閱卷證後難以理解是否為同一犯罪情形。
              如自訴人此部分所指與前指訴被告丁○○偽造支票代收簿為同一犯罪
              情形，則關於被告丁○○之犯行本院已認定如前，若非指同一犯罪情
              形，則自訴人於此部分除依據前開明細表、代受簿及被告己○、朱憶
              玲有提示支票等證據外，並無提出其他積極事證以供本院審酌。
        （四）再被告乙○○就如何取得支票陳稱，其向法院提出之支票係其父親朱
              水木於自殺前二天早上十點多，放在一紙公文袋內交給她的，當時她
              並沒有馬上打開而將之放在衣櫃內，直到其父親朱水木自殺過世後，
              她才和其母親己○一起打開公文袋，才知道裏面是支票，於其父親過
              世前她都不知道自訴人、戊○和其父親之間的借貸關係，是透過其舅
              舅調查才知道金主是戊○等語，而大晉公司係將支票及客票交付予朱
              水木周轉現金，朱水木再將支票及客票交付予被告戊○調現入帳，朱
              水木與被告戊○各賺取不等之利息等情，已經本院認定如前，是本案
              之借貸關係是存在於自訴人與朱水木，及朱水木與被告戊○之間，即
              被告己○、乙○○辯稱對自訴人與朱水木，及朱水木與被告戊○間之
              借貸關係不了解，衡與常情相符。而朱水木於自殺前將公文袋內之支
              票交付予被告乙○○，則對該公文袋內之支票所屬，亦只有朱水木與
              自訴人才能知悉，被告乙○○自其父親朱水木手中收取系爭支票，縱
              使朱水木當時不說明該支票之歸屬，被告乙○○將之視為其父親所有
              ，亦為常情之所在，而被告乙○○平日既無參與朱水木之調借金錢之
              細節，臨此事變即要其提出其父親平日借貸予自訴人之證據，不亦強
              人所難？且被告己○、乙○○見其自朱水木手中取得之支票已屆期，
              而持以提示，亦是人情之常，豈能以此即論被告己○、乙○○於提示
              系爭支票時，即有侵占之不法意圖。是自訴人以系爭支票簽有己○帳
              戶號碼及該支票為被告己○、乙○○持之提示，即論被告己○、朱憶
              玲有侵占、詐欺及偽造文書之犯行，其於證據之提出顯有不足。又本
              案事實已臻明確，自訴人聲請傳訊證人簡錦全，本院經核無此必要，
              併此敘明。
伍、綜上所述，自訴人指訴被告等涉犯偽造文書、侵占及詐欺罪嫌，均無證據足資證
    明，此外，復查無其他積極證據足認被告等有何自訴人所指訴之犯行，本件犯罪
    不能證明，原審因而予以均諭知無罪。本院經核原判決認事用法，俱無不合。自
    訴人上訴，為無理由，應予駁回。
陸、又自訴人於原審審理中另具狀主張，被告丁○○於八十三年至八十四年間為台灣
    中小企銀虎尾分行之行員，而台灣中小企銀虎尾分行之行員於本件犯罪事實發生
    時隸屬台灣省政府，故被告丁○○當時具有公務員之身分，則依自訴人所訴被告
    丁○○上開犯罪事實觀之，被告丁○○所犯刑法上之侵占、詐欺、偽造文書及貪
    污治罪條例第五條第一項第二款或同條例第六條第一項第三款之罪等罪間，有裁
    判上一罪之牽連關係。是不論被告丁○○所涉貪污犯行係該當貪污治罪條例第五
    條第一項第二款或同條例第六條第一項第三款之罪，其刑度均較刑法所規定之偽
    造文書、侵占或詐欺之規定為重，依前揭規定，即貪污犯行部分不得提起自訴，
    輕罪之偽造文書、侵占、詐欺等罪部分，亦不得提起自訴，並請求原審法院對被
    告丁○○被訴部分為自訴不受理之判決。而台灣雲林地方法院檢察署亦將被告丁
    ○○涉犯貪污案件部分，即台灣雲林地方法院檢察署八十六年度他字第一一三號
    （原審卷二、第二四八頁）、八十八年度偵字第二七六二號（原審卷六、第一二
    六頁）、八十八年偵字第四二四五號（原審卷六、第一二七頁）等偵查案件移送
    本院併案審理。惟查，自訴人對被告丁○○所起訴者，為涉犯侵占、詐欺及偽造
    文罪等罪嫌，其自訴狀內容並未指訴被告丁○○涉犯貪污治罪條例之罪嫌，而被
    告丁○○於自訴人所指訴之範圍內既經本院認定不構成犯罪，即與未經起訴之其
    他事實不發生所稱犯罪事實一部與全部之關係，是本院不得就被告丁○○未經起
    訴之其他事實併予審理，則自訴人上開請求顯無理由，而檢察官移送併案審理部
    分與前開自訴部分既無裁判上一罪關係，自應移由檢察官另行偵查處理，附此敘
    明。
據上論斷，應依刑事訴訟法第三百六十八條，判決如主文。
中    華    民    國      九十一      年      九      月      三        日
                                  臺灣高等法院臺南分院刑事第五庭
                                      審判長法官  鄭    文    肅
                                            法官  黃    三    哲
                                            法官  王    浦    傑
右正本證明與原本無異。
不得上訴。
                                      法院書記官  蔡    振    豐
中    華    民    國      九十一      年      九      月      五        日
